【裁判字號】    97,上訴,622
【裁判日期】    970827
【裁判案由】    偽造文書等
【裁判全文】
臺灣高等法院臺南分院刑事判決         97年度上訴字第622號
上  訴  人  臺灣臺南地方法院檢察署檢察官
上  訴  人
即  被  告  許戌○○
上列上訴人因被告偽造文書等案件，不服臺灣台南地方法院96年
度訴字第1678號中華民國97年4月17日第一審判決（起訴案號：
臺灣台南地方法院檢察署96年度偵緝字第114、115號），提起上
訴，本院判決如下：
    主  文
上訴駁回。
    事  實
一、許戌○○（原判決誤為戌○○）自民國（下同）88年10月9
    日起，成立如附表所示之互助會，並召集如附表所示之人參
    加為會員。詎許戌○○竟基於意圖為自己不法所有之詐欺及
    行使偽造私文書之概括犯意，利用會員間難以相互聯絡查證
    得標會員之機會，於附表所示之犯罪時間，連續冒用如附表
    所示丁○○、亥○○、林茂慶、卯○○、辰○○、林瑞隆、
    蔡秋桂、壬○○、午○○、邱思傑、申○○等人之名義，以
    在空白紙上填載被冒用者姓名及如附表所示標金之方式，先
    後偽造雖未記載「標單」名稱，惟依習慣足以表示會員標取
    會款用意證明，而具準私文書性質之標單，並持以於開標時
    行使而冒名得標（標單均於得標後隨即予以丟棄）。連續向
    活會會員巳○○、卯○○、亥○○、丁○○、午○○、丑○○、癸○○、甲○○、庚○○、己○○、乙○○、戊○○、
    丙○○、子○○、酉○○等人詐稱係該等被冒名者得標，致
    活會會員信以為真而陷於錯誤，各自交付許戌○○如附表所
    示之被冒標金額。許戌○○共詐取活會會員交付之會款計新
    台幣（下同）290萬830元，足以生損害於上開被冒名投標之
    人及其他活會會員，所得款項均由許戌○○據為己有，供作
    其胞弟資金周轉之用。嗣於91年5月初，活會會員辰○○、
    巳○○、亥○○等人發現如附表所示第一組之互助會應僅剩
    尾會1名活會會員，卻仍有活會會員辰○○、寅○○、巳○○、卯○○、亥○○、丁○○等6人未取得互助會款，經相
    互查證始知悉上情。
二、案經會員巳○○、卯○○、亥○○、丁○○、午○○、丑○○、癸○○、甲○○、庚○○、己○○、乙○○、戊○○、
    丙○○、子○○、酉○○、未○○、辰○○訴由臺南縣警察
    局新營分局報請臺灣臺南地方法院檢察署檢察官偵查起訴。
    理  由
一、本件被告以外之人於審判外之言詞及書面陳述，檢察官及被
    告均同意作為證據，本院審酌上開陳述並無違法取供之情形
    且與本案之待證事實有關，以之作為證據，並無不適當之情
    事，依刑事訴訟法第155條之5第1項之規定自均有證據能力
    。
二、上揭犯罪事實業據被告許戌○○於原審及本院坦承不諱，核
    與告訴人巳○○、卯○○、亥○○、丁○○、午○○、丑○○、癸○○、甲○○、庚○○、己○○、乙○○、戊○○、
    丙○○、子○○、酉○○、未○○、辰○○等人分別於警詢
    指訴之情節大致相符，且有如附表所示之互助會名冊各1份
    附卷可稽，其有冒標詐取會款之犯行，堪以認定。查被告所
    詐取之總金額，自應以其冒標向各活會會員所收取之金額為
    準，其各組互助會冒標之金額均詳如附表所示，冒標之總金
    額合計為290萬830元【所謂冒標之總金額，自與被告倒會後
    積欠會員之全部會款金額（包括冒標及未冒標所欠會款金額
    ）不同】。故告訴人辰○○、乙○○、丙○○及庚○○狀稱
    ：被告實際所欠會款金額為444萬元自不得全部算入冒標之
    金額在內。又被告係以自己之利益計算而邀集互助會，並非
    為會員處理事務，自與刑法上背信罪之要件不合。告訴人未
    ○○狀稱：計算冒標之金額不應該扣除會首之部分，冒標之
    總金額應係396萬5010元，且被告成立背信罪，亦非可採。
    其再質疑被告亦有冒標會員辛○○會款部分，業經證人辛○○到庭證述並無其事，此部分被告辯稱未曾冒標辛○○之會
    款，即屬可採。
三、查被告行為後，刑法業於95年7月1日修正公布施行。新刑法
    第2條第1項之規定，係規範行為後法律變更所生新舊法律比
    較適用之準據法，於新刑法施行後，應適用新刑法第2條第1
    項之規定，為「從舊從輕」之比較。
    (1)新刑法業已經刪除舊法第56條有關連續犯之規定，此刪除
      雖非屬犯罪構成要件之變更，但顯已影響行為人刑罰之法
      律效果，自屬法律有變更。被告之行為依修正前規定，如
      構成連續犯，比較新、舊法結果，修正後之規定並非較有
      利於被告，依刑法第2條第1項前段規定，仍應適用較有利
      於被告之行為時法律（即舊法）論以連續犯。
    (2)另新刑法同時亦刪除第55條關於牽連犯之規定，此刪除雖
      也非屬犯罪構成要件之變更，但卻已影響行為人刑罰之法
      律效果，亦屬法律有變更，比較新、舊法結果，修正後之
      規定亦非較有利於被告，依刑法第2條第1項前段規定，仍
      應適用較有利於被告之行為時法律（即舊法）論以牽連犯
      。
    (3)另新刑法第55條想像競合犯之規定，雖增設但書關於科刑
      之限制，惟此乃為法理之明文化，並非涉及刑罰權之變動
      ，自毋庸比較新舊法之規定。
四、按標單上僅記載姓名與競標之利息，並未書明「標單」字樣
    者，依我國民間互助會之習慣，可認定其上之文字，即為表
    示出標人及利息等用意之證明，應屬刑法第220條第1項之準
    文書（最高法院92年台上字第6903號判決意旨參照）。核被
    告所為，係犯刑法第216條行使第220條第1項、第210條之偽
    造準私文書罪，及同法第339條第1項之詐欺取財罪。而其偽
    造如附表所示之被冒標者姓名於標單上之偽造署押行為，為
    偽造準私文書之部分行為，偽造後進而行使，其偽造之低度
    行為，則為行使之高度行為所吸收，均不另論罪。又被告1
    次之行使偽造準私文書及詐欺之行為，係同時向多數活會會
    員詐取會款，為一行為侵害數相同法益，並觸犯相同罪名，
    為同種想像競合犯，應依修正施行前刑法第55條前段之規定
    ，從一重處斷。被告所犯多次詐欺取財與多次行使偽造私文
    書罪，時間緊接，犯行相近，顯係基於概括之犯意反覆為之
    ，應依修正施行前刑法連續犯之規定，各論以一罪，並加重
    其刑。又被告所犯連續詐欺取財與連續行使偽造私文書罪行
    間，有手段、目的之關係，亦應依修正施行前刑法牽連犯之
    規定，從一重之連續行使偽造準私文書罪處斷。
五、原審依上開法條論科，併引修正前刑法第55條、第56條及刑
    法施行法第1條之1第1項之規定，審酌被告並無前案紀錄，
    素行尚佳，因一時失慮致罹刑典。其犯罪動機係為解決其弟
    之債務，造成本件多位被害人之財產損失，尚未能與全部被
    害人達成和解，惟於案發至今已賠償部分之款項，並考量其
    犯後尚知坦承犯行，態度良好，具有悔意等一切情狀，量處
    有期徒刑1年6 月。並以中華民國96年罪犯減刑條例第5條規
    定「本條例施行前，經通緝而未於中華民國96年12月31日以
    前自動歸案接受偵查、審判或執行者，不得依本條例減刑」
    ，係指減刑條例施行前經通緝，而於施行後尚在通緝之被告
    或受刑人，如未於96年12月31日以前自動歸案者，即不得減
    刑而言。非謂只要曾遭通緝，不論何時經緝獲者，均不得減
    刑。故如於減刑條例施行前通緝到案者，不論係緝獲或自動
    到案，只要罪刑符合減刑條例，均在減刑之列（最高法院96
    年度台抗字第706、735號，97年度台非字第117號等裁定參
    照）。查被告係在減刑條例施行前之96年1月15日即已緝獲
    到案，此有警詢調查筆錄及通緝案件報告書在卷可稽，原審
    認其符合減刑條例第2條第1項第3款之規定，而減其宣告刑
    二分之一。及敘明被告冒標之標單業於開標後丟棄而不存在
    ，業據被告供述在卷，該標單或其上偽造之署押自無庸宣告
    沒收，經核尚無不合。
六、被告上訴雖指摘原判決量刑過重。另檢察官上訴意旨雖亦以
    ：被告冒標之會款高達290萬830元，原審僅量處有期徒刑1
    年6月且予以減刑，尚嫌過輕，有違罪刑相當原則，應改判
    有期徒刑2年而不得減刑，始輕重得宜，而指摘原判決不當
    。但查：刑事審判，在於追求刑罰權之分配正義，冒標詐取
    會款，應如何科刑，個案之情節不一，處罰之標準，自難一
    致，此所以刑法第57條規定科刑時應審酌一切情狀，並注意
    該條列舉之各款事項，務使輕重相宜，罰當其罪。被告詐取
    之會款固多達290萬830元，惟被告犯後坦承犯行，且已賠償
    部分款項，原審科刑時業經審酌其一切犯罪情狀（詳原判決
    理由五），所量處之有期徒刑1年6月，尚屬允當，難認有過
    輕或過重之情事。其雖又減刑，但此為政府之政策，與法院
    之量刑無關。被告上訴指原判決量刑過重，檢察官上訴指原
    判決量刑過輕，為無理由，應予駁回。
據上論結，應依刑事訴訟法第368條，判決如主文。
本案經檢察官劉欽銘到庭執行職務。
中    華    民    國    97    年    8     月    27    日
                  刑事第一庭    審判長法  官 黃崑宗
                                      法  官 蔡長林
                                      法  官 夏金郎
以上正本證明與原本無異。
如不服本判決，應於收受本判決後十日內向本院提出上訴書狀。
其未敘述上訴理由者並得於提起上訴後十日內向本院補提理由書
狀（均須按他造當事人之人數附繕本）「切勿逕送上級法院」。
                                      書記官 戴淑敏
中    華    民    國    97    年    8     月     27    日


司法院資訊處製作；財團法人民間司法改革基金會備份。
